【裁判字號】    98,重訴,95
【裁判日期】    990423
【裁判案由】    確認優先承買權存在
【裁判全文】
臺灣高雄地方法院民事判決              98年度重訴字第95號
    原      告  丙○○
    兼訴訟代理
    人          丁○○
    共      同
    訴訟代理人  乙○○
    被      告  高雄縣政府
    法定代理人  甲○○
    訴訟代理人  黃偉欽律師
上列當事人間請求確認優先承買權存在事件，經本院於民國99年
3 月22日言詞辯論終結，判決如下：
    主  文
原告之訴駁回。
訴訟費用由原告負擔。
    事  實  及  理  由
壹、程序事項：
    按「訴狀送達後，原告不得將原訴變更或追加。但被告同意
    者、請求之基礎事實同一者、不甚礙被告之防禦及訴訟之終
    結者，不在此限」、「被告於訴之變更或追加無異議，而為
    本案之言詞辯論者，視為同意變更或追加」。民事訴訟法第
    255 條第1 項第1 、2 、7 款、第2 項分別定有明文。本件
    原告原起訴請求：確認原告對於坐落在高雄縣仁武鄉○○段
    926 地號土地（下稱系爭土地）有優先購買權存在，嗣於民
    國99年3 月22日言詞辯論開庭之際，以言詞變更聲明為：確
    認兩造間就系爭土地自95年1 月1 日起存在租賃關係。上開
    變更應受判決事項之聲明核屬本於確認兩造租賃關係存否之
    同一基礎事實，且不甚礙被告之防禦及訴訟之終結，而被告
    於原告變更聲明後未曾異議，並為本案之言詞辯論，視為同
    意變更（見本院卷第115 頁），依上開規定，原告變更聲明
    ，合於法律規定，應予准許。
貳、實體部分：
一、原告主張：自80年4 月23日起向被告承租系爭土地，每3 年
    換約續租，兩造最近一次係於91年1 月1 日簽訂高雄縣縣有
    基地租賃契約（下稱系爭租約），租期自91年1 月1 日起至
    93年12月31日止，嗣系爭租約期限屆至後，被告於其繼續占
    用系爭土地期間，未曾要求其繳交土地使用補償金，卻陸續
    通知其繳交租金，其已依被告寄發自94年7 月起至94年12月
    止之高雄縣縣有房地土地租金收入繳款書（下稱系爭收入繳
    款書），向被告繳納租金新台幣（下同）35,136元，故兩造
    間就系爭土地已有不定期限租賃關係存在。詎被告於95年間
    再度通知其繳交系爭土地之租金後，竟拒絕收受，為此爰依
    民法第451 條之規定，提起本件訴訟等情。並聲明：確認兩
    造間就系爭土地自95年1 月1 日起存在不定期租賃關係。
二、被告則以：系爭租約第2 條已明文約定，系爭土地之租期至
    93年12月31日止，租期屆滿時，雙方租賃關係即行消滅，如
    逾期未換約仍使用系爭土地，即為無權占用，應依上述約定
    ，繳納使用補償金，並無民法第451 條之適用。又系爭租約
    租期屆滿後，被告業以94年3 月3 日府財產字第0940042381
    號函文（下稱系爭函文）通知原告，因系爭土地已劃入第23
    期育才市地重劃區範圍內，為重劃工程需要必須收回，故不
    再續訂租約，且原告亦未換約續租系爭土地。再者，系爭收
    入繳款書所以未註明使用補償金，乃因承辦人員將系爭收入
    繳款書誤載為租金。此外，被告雖將使用補償金誤載為租金
    ，但原告應知悉被告係要求繳交無權占用系爭土地之使用補
    償金，而非向原告要約或同意原告續租系爭土地，故兩造間
    對系爭土地並不因此發生不定期限租賃關係等語，資為抗辯
    。並聲明：原告之訴駁回。
三、兩造不爭執之事項：
（一）原告自80年4 月23日起向被告承租系爭土地，每3 年換約
      續租，兩造最近一次係於91年1 月1 日簽訂系爭租約，租
      期自91年1 月1 日起至93年12月31日止。
（二）系爭租約期限屆滿後，被告因系爭土地已劃入第23期育才
      市地重劃區範圍內，為重劃工程需要必須收回，故以系爭
      函文通知原告，不再續訂租約，惟原告仍繼續占用系爭土
      地。
（三）原告已依被告寄發之系爭收入繳款書，向被告繳納35,136
      元。
（四）前揭不爭執事項，有系爭租約、系爭函文、系爭收入繳款
      書各1 份（見本院卷第47、49、56頁）在卷可稽，堪信為
      真實。
四、本件爭點：
（一）原告主張系爭租約有民法第451條之適用，有無理由？
（二）原告依系爭收入繳款書，向被告繳納35,136元後，兩造間
      對系爭土地是否另行成立租賃關係？
五、按確認法律關係之訴，非原告有即受確認判決之法律上利益
    者，不得提起之，民事訴訟法第247 條第1 項定有明文。所
    謂即受確認判決之法律上利益，係指法律關係存否不明確，
    原告在法律上之地位有不安之狀態存在或受侵害之危險，而
    此種不安之狀態或危險，能以確認判決除去者而言（最高法
    院52年台上字第1240號判例意旨參照）。本件原告主張兩造
    間就系爭土地存在不定期租賃關係，惟被告則主張兩造間就
    系爭土地不發生不定期租賃關係，是兩造間就系爭土地是否
    存在不定期租賃關係，自足以影響原告之私法上地位，而上
    開不安之狀態，得以確認判決除去，揆諸前揭規定及說明，
    原告提起本件訴訟，應有確認利益，先予敘明。
六、茲就兩造之爭點，析述本院得心證之理由如下：
  (一)原告主張系爭租約有民法第451條之適用，有無理由？
     1.按租賃定有期限者，其租賃關係，於期限屆滿時消滅，
       民法第450 條第1 項定有明文。再按「民法第451 條所
       定出租人於租期屆滿後須即表示反對之意思，始生阻止
       續租之效力。意在防止出租人於租期屆滿後，明知承租
       人就租賃物繼續使用收益而無反對之表示，過後忽又主
       張租賃關係消滅，使承租人陷於窘境而設，並非含有必
       須於租期屆滿時，始得表示反對之意義存在。故於訂約
       之際，訂明期滿後絕不續租，或續租應另訂契約者，仍
       難謂不發生阻止續約之效力」、「定期租賃契約期滿後
       之得變為不定期租賃者，在出租人方面係以有無即表示
       反對之意思為條件，而非以有無收取使用收益之代價為
       條件，故苟無即表示反對之意思而未為使用收益代價之
       收取，其條件仍為成就，苟已即為反對之意思而為使用
       收益代價之收取，其條件仍為不成就」，最高法院55年
       台上字第276 號、47年台上字第1820號判例意旨參照。
     2.原告主張系爭租約期限屆滿後，其仍依被告寄發之系爭
       收入繳款書繳納租金，雙方業已成立不定期限租賃關係
       云云，然為被告所否認，並以前揭情詞置辯。
     3.經查，系爭租約第2 條約定：租賃期間自91年1 月1 日
       起至93年12月31日止。租期屆滿時，租賃關係即行消滅
       ，乙方（被告）不另通知。甲方（原告）如有意續租，
       應於租期屆滿前1 個月，向乙方申請換約續租，「逾期
       未換約，視為無意續租。甲方未辦理續約仍為使用，即
       為無權占用」，應繳納使用補償金，並不得主張民法第
       451 條之適用及其他異議等語，有系爭租約（見本院卷
       第49頁）在卷可稽，足徵系爭租約性質上屬定期租賃，
       且同時載明租期屆滿而未換約續租時，租賃關係即行消
       滅，如承租人繼續使用系爭土地即為無權占用，應繳納
       使用補償金。據此，已徵系爭租約屆期如未換約續租，
       並不適用民法第451 條。次查，本件原告迄未主張或舉
       證證明於系爭租約屆滿前，已向被告申請換約續租，足
       徵系爭租約確已消滅，則揆諸前揭說明，自不適用民法
       第451 條。又查，參酌被告於系爭租約屆滿後，因系爭
       土地已劃入第23期育才市地重劃區範圍內，為重劃工程
       需要必須收回土地，故於94年3 月3 日再度以系爭函文
       通知原告，重申不再續訂租約之情事乙節以觀，益徵被
       告於系爭租約屆滿後，非但未與原告續約，更以系爭函
       文慎重通知原告不願續租系爭土地之意，揆諸前揭判例
       意旨，系爭租約於93年12月31日期限屆滿後，已因出租
       人「即」為表示反對之意思，而不符合變為不定期租賃
       之要件，要不因原告於系爭租約租期屆滿後，曾有交付
       系爭土地使用之代價，即遽認兩造間存在擬制的不定期
       租賃契約之適用。從而，原告主張伊已依系爭收入繳款
       書繳納款項，故雙方成立不定期限租賃關係云云，即屬
       無據。
  (二)原告依系爭收入繳款書，向被告繳納35,136元後，兩造間對
    系爭土地是否另行成立租賃關係？
     1.原告主張系爭租約期限屆滿後，被告未曾要求其繳交使
       用補償金，卻寄發系爭收入繳款書要求其繳交租金，故
       兩造間成立不定期限租賃關係云云，而按被告雖不否認
       寄發系爭收入繳款書要求原告繳納35,136元之情事，惟
       辯稱：系爭收入繳款書屬於系爭土地使用補償金性質，
       因承辦人員之疏失，才將土地使用補償金繳款書誤載為
       租金繳款書。另依系爭租約第2 條之約定意旨，即知被
       告於系爭租約消滅後，並無再與原告訂立租約之意等語
       。
     2.經查，本件不因原告於系爭租約期限屆滿後，繼續使用
       系爭土地，被告有以系爭收入繳款書通知原告繳款之行
       為，即認兩造已成立不定期限租賃關係乙節，如前所述
       。而按原告雖主張被告以系爭收入繳款書向其收取款項
       ，足認兩造已另成立租賃契約云云，然「…甲方未辦理
       續約仍為使用，即為無權占用，應繳納使用補償金…」
       乙節，為系爭租約第2 條所明定，已徵被告辯稱伊向原
       告收取的款項，係屬無權占用之使用補償金等語，尚堪
       採信。次查，系爭租約消滅後，被告於原告既未向伊申
       請續租亦未返還系爭土地，卻繼續使用系爭土地之情形
       下，向原告寄發系爭收入繳款書，衡情，應係依系爭租
       約第2 條之約定，向原告請求給付持續使用系爭土地之
       使用補償金，故被告寄發系爭收入繳款書之舉動，性質
       上應屬促請原告繳納系爭土地使用補償金之事實通知，
       尚難單憑系爭收入繳款書上註記土地租金之字義，遽認
       係被告向原告為出租系爭土地之要約。而按被告於租約
       消滅後，既未再向原告另為出租之要約，自難僅因原告
       繳款之事實行為，即認兩造另發生新租賃契約之意思合
       致。又查，依系爭租約第2 條明文約定「…租賃期限屆
       滿租賃關係即行消滅，乙方（被告）不另通知…」等語
       ，暨系爭租約已於93年12月31日屆期消滅等情以觀，顯
       見原告已無再向被告繳納租金之義務，倘原告認系爭收
       入繳款書，係屬被告向其收取系爭土地租金之意思，原
       告應得拒絕繳納租金，或事先向被告查明要求其繳納租
       金之理由為何？要不得據此，片面主張兩造有另行成立
       租賃契約之行為。況原告自80年4 月23日起向被告承租
       系爭土地時，係以每3 年換約續租之方式，明文約定租
       賃標的物、租金、租期等事項而成立兩造間租賃契約之
       合意，均以簽立書面契約之方式慎重為之，如被告有意
       再將系爭土地出租予原告，豈會於表明不再續租後，僅
       以寄發系爭收入繳款書之行為，而與原告另行成立租約
       ？是被告辯稱系爭收入繳款書為系爭土地使用補償金之
       性質，且參酌系爭租約第2 條之約定內容，原告並不會
       誤認為租金等語，即屬可採。從而，原告主張兩造間對
       系爭土地仍有租賃關係存在云云，洵屬無據。
七、綜上所述，系爭租約屬定期租賃，因租賃期限屆滿而消滅，
    且被告已於系爭租約明白約定屆期未續約，原告繼續使用土
    地係屬無權占用，暨被告已於租期屆滿後再度發函重申不續
    約之意，故本件並不存在民法第451 條不定期租賃關係；又
    系爭收入繳款書僅屬請求繳交土地使用補償金之性質，並非
    租金，亦非新租約之要約，故不因原告繳款之行為而成立新
    租賃契約之效果。從而，原告主張有交付使用系爭土地之代
    價，依不定期限租賃法律關係，請求確認兩造間就系爭土地
    自95年1 月1 日起存在租賃關係，為無理由，應予駁回。
八、本件事證已臻明確，兩造其餘攻擊防禦方法及舉證，核與判
    決結果無影響，爰不一一論述，附此敘明。
九、據上論結，本件原告之訴為無理由，依民事訴訟法第78條、
    第85條第1項前段，判決如主文。
中    華    民    國    99    年    4     月    23    日
                  民事第五庭  審判長法  官    李昭彥
                                    法  官    賴文姍
                                    法  官    何佩陵
上為正本係依原本作成。
如不服本判決，應於送達後20日內，向本院提出上訴狀並表明上
訴理由，如於本判決宣示後送達前提起上訴者，應於判決送達後
10日內補提上訴理由書（須附繕本）。
中    華    民    國    99    年    4     月    23    日
                                    書記官    陳喜苓

司法院資訊處製作；財團法人民間司法改革基金會備份。
